臺灣桃園地方法院民事裁定
110年度消債職聲免字第136號
聲  請  人  
即  債務人  戴淑玉  
代  理  人  李宏文律師(法律扶助律師)
上列聲請人因消費者債務清理條例免責事件，本院裁定如下：
    主  文
戴淑玉應予免責。 
    事實及理由
一、按法院為終止或終結清算程序之裁定確定後，除別有規定外
    ，應以裁定免除債務人之債務，消費者債務清理條例（下稱
    消債條例）第132 條定有明文。依其立法理由可知，消費者
    依清算程序清理債務，於程序終止或終結後，為使其在經濟
    上得以復甦，以保障其生存權，除本條例另有不予免責之規
    定外，例如第133 條、第134 條等，就債務人未清償之債務
    採免責主義。再按前3 條情形，法院於裁定前應依職權調查
    ，或命管理人調查以書面提出報告，並使債權人、債務人有
    到場陳述意見之機會。債務人對於前項調查，應協助之，消
    債條例第136 條亦有明文。是綜合上開條文規定以觀，法院
    為免責與否之裁定前，應調查債務人是否有第133 條至第13
    5 條（詳細條文如附錄所載）之免責、不免責及裁量免責事
    由存在甚明。
二、本件債務人因積欠金融機構債務，前於民國96 年2 月間與
    最大債權金融機構達成前置協商，嗣因不可歸責於己之事由
    毀諾，而另於109 年11 月12 日向本院聲請清算，經本院以
    109 年度消債清字第155號裁定自110 年1 月18 日起開始清
    算程序，嗣債務人再經本院以110年度司執消債清字第3號裁
    定終止清算程序並於110 年8 月9日確定在案等事實，業經
    本院依職權調閱上開卷宗查明屬實。則依首揭消債條例之規
    定及說明，本院自應審酌債務人是否具有消債條例第133 條
    至第135 條之免責、不免責或裁量免責事由存在後，再為債
    務人免責與否之裁定，此先敘明。
三、經查：
　　㈠債務人自陳其於110年1月18日經裁定開始清算程序後，仍
      擔任助理一職，每月薪資約為新臺幣（下同）2萬5,000元
      ，有債務人提出之110年2月19日陳報狀及收入狀況報告書
      在卷可稽（見本院110年度司執消債清字第3號卷第86頁，
      下稱執行卷），並經本院依職權查詢債務人108及109年度
      稅務電子閘門財產所得調件明細表，均無所得資料（見執
      行卷第140、185頁）；另依債務人之勞保網路資料查詢結
      果，其投保薪資為2萬4,000元（見執行卷第138頁），與
      債務人所陳之收入狀況大致相符，是債務人自裁定後每月
      收入約2萬5,000元乙節，堪以認定。又本院109年度消債
      清字第155號裁定係審認債務人開始清算後，每月必要支
      出為2萬4,337元。準此，足見債務人經本院裁定開始清算
      程序後有固定收入，並扣除其每月必要生活費用後仍有餘
      額（計算式：2萬5,000元－2萬4,337元＝663元）。
    ㈡又本件清算財團經本院司法事務官依職權調查，債務人名
      下無財產或商業型保單價值，於國泰人壽之保單則非為要
      保人，此有債務人提出之國泰人壽保單價值一覽表、保險
      契約內容查詢結果、中華民國人壽保險商業同業公會保險
      業通報作業資訊系統資料查詢結果回覆書及國泰人壽110
      年3月26日國壽字第1100031418號覆函等件存卷足參（見
      本院109年度消債清字卷第155至161頁，下稱消債清字卷
      ；執行卷第88、129頁），本院司法事務官審酌債務人無
      財產，故於函詢債權人表示意見後裁定終止清算程序，是
      其普通債權人均未受償。而本件債務人係於109年11月12
      日聲請清算，其前2年內即107年11月至109年10月間，依
      債務人提出107及108年度綜合所得稅各類所得資料清單及
      勞工保險被保險人投保資料表所載，債務人自98年即未有
      投保紀錄，至109年10月7日始投保於台北市圖書文具運送
      業職業工會擔任助理工作，故其收入總額僅為2萬5,000元
      （見消債清字卷第47至55頁），而其收入扣除經本院於10
      9 年度消債清字第155 號裁定所認定之其每月必要支出2
      萬4,337元後，債務人於聲請清算前2 年間可處分所得扣
      除必要生活費用後，已無餘額（計算式：2萬5,000元－2萬
      4,337元×24個月＝－55萬9,088 元）。是本件普通債權人分
      配總額雖為0元，仍高於債務人聲請清算前2 年間，可處
      分所得扣除自己必要生活費用甚明。從而，本件債務人並
      無消債條例第133 條所定之不免責事由，堪足認定無誤。
四、次查，依消債條例關於清算程序係以免責主義為原則，不免
    責為例外之立法意旨，倘債權人主張債務人有消債條例第13
    4 條各款所定不免責事由，應由債權人就債務人有合於上開
    各款要件之事實，舉證以實其說。而經本院函詢全體普通債
    權人，就債務人是否應予免責一節表示意見，債權人台北富
    邦商業銀行股份有限公司雖主張債務人曾密集於太平洋崇光
    百貨公司、大江國際購中心等地消費，應屬非日常生活所需
    之開銷，恐有消債條例第134 條第4 款之不免責事由，並提
    出債務人94年至95年間之信用卡消費明細為憑（見執行卷第
    223至226 頁），惟按修正前本條例第134 條第4 款規定，
    債務人之浪費行為屬不免責之事由，實務上適用結果，債務
    人多因有此款事由而不獲免責，為免對債務人過度嚴苛，應
    予以適度限縮為消費奢侈商品或服務，並參照第20條、第44
    條、第64條、第82條及第133 條等規定，限於債務人於聲請
    清算前2 年內，所為消費奢侈商品或服務等不當行為，始足
    當之，消債條例第134 條修正理由可供參照。故101 年1 月
    4 日修正公布之消債條例第134 條第4 款即規定須債務人聲
    請清算前2 年內，因消費奢侈商品或服務、賭博或其他投機
    行為，所支出之總額逾該期間可處分所得扣除自己及依法應
    受其扶養者所必要生活費用之半數，或所負債務之總額逾聲
    請清算時無擔保及無優先權債務之半數，而生開始清算之原
    因，始足當之。查本件債務人於109 年11 月12日聲請清算
    ，其聲請前2 年內即為107 年11 月至109 年10 月間，然債
    權人所提之消費明細為94年至95年間，揆諸上揭法律說明，
    即與消債條例第134 條第4 款規定之要件不符。其餘債權人
    復未另提出其他證據證明債務人於聲請前2 年間之消費紀錄
    有消費奢侈商品或服務、賭博或其他投機行為，亦未提出債
    務人具有消債條例第134 條其他各款所定不免責事由之相關
    證據。此外，本院亦查無債務人有何消債條例第134 條所列
    各款事由存在之事實，揆諸首揭消債條例關於法院為終止或
    終結清算程序之裁定確定後，對於債務人係以免責為原則，
    不免責為例外之意旨。本院認債務人亦無消債條例第134 條
    所定不免責之事由存在乙節，同足認定明確。
五、綜上所述，本件債務人經本院為終結清算程序之裁定確定後
    ，並無消債條例第133條或第134條各款所定之不免責之事由
    存在之事實，既經認定如前，揆諸首揭消債條例第132 條之
    規定，本院自應以裁定免除債務人之債務。
六、爰裁定如主文。 
中　　華　　民　　國　　110 　年　　12　　月　　20　　日
                  民事第二庭    法　官　張震武
以上正本係照原本作成。　　　　　　　　　
如不服本裁定，應於裁定送達後10日內，以書狀向本院提出抗告
，並繳納抗告費新臺幣1,000元。
中　　華　　民　　國　　110 　年　　12　　月　　20　　日
                                書記官  陳𥴡濤
附錄：
※消費者債務清理條例第133條：
法院裁定開始清算程序後，債務人有薪資、執行業務所得或其他
固定收入，扣除自己及依法應受其扶養者所必要生活費用之數額
後仍有餘額，而普通債權人之分配總額低於債務人聲請清算前二
年間，可處分所得扣除自己及依法應受其扶養者所必要生活費用
之數額者，法院應為不免責之裁定。但債務人證明經普通債權人
全體同意者，不在此限。
※消費者債務清理條例第134條：
債務人有下列各款情形之一者，法院應為不免責之裁定。但債務
人證明經普通債權人全體同意者，不在此限：
一、於七年內曾依破產法或本條例規定受免責。
二、故意隱匿、毀損應屬清算財團之財產，或為其他不利於債權
    人之處分，致債權人受有損害。
三、捏造債務或承認不真實之債務。
四、聲請清算前二年內，因消費奢侈商品或服務、賭博或其他投
    機行為，所負債務之總額逾聲請清算時無擔保及無優先權債
    務之半數，而生開始清算之原因。
五、於清算聲請前一年內，已有清算之原因，而隱瞞其事實，使
    他人與之為交易致生損害。
六、明知已有清算原因之事實，非基於本人之義務，而以特別利
    於債權人中之一人或數人為目的，提供擔保或消滅債務。
七、隱匿、毀棄、偽造或變造帳簿或其他會計文件之全部或一部
    ，致其財產之狀況不真確。
八、故意於財產及收入狀況說明書為不實之記載，或有其他故意
    違反本條例所定義務之行為，致債權人受有損害，或重大延
    滯程序。
※消費者債務清理條例第135條：
債務人有前條各款事由，情節輕微，法院審酌普通債權人全體受
償情形及其他一切情狀，認為適當者，得為免責之裁定。